【裁判字號】    98,簡上,6
【裁判日期】    980817
【裁判案由】    詐欺
【裁判全文】
臺灣基隆地方法院刑事判決               98年度簡上字第6號
上  訴  人
即  被  告  戊○○
上列上訴人因被告詐欺案件，不服本院基隆簡易庭97年度基簡字
第1560號，中華民國97年12月16日所為第一審刑事簡易判決（偵
查案號：98年度偵字第4770號）提起上訴，本院管轄第二審之合
議庭判決如下：
    主  文
上訴駁回。
    事實及理由
一、本案經本院審理結果，認第一審判決以被告戊○○係犯刑法
    第30條第1項、第339條第1項之幫助詐欺取財罪，而判處被
    告有期徒刑5月，如易科罰金，以新台幣1000元折算1日，其
    認事用法均無違誤，量刑亦屬適當，應予維持，並引用第一
    審判決書記載之事實、證據及理由。
二、上訴人即被告戊○○上訴意旨略以：其彰化銀行基隆分行帳
    戶有被詐欺集團的人使用，被騙的人有把錢匯到其上開帳戶
    ，被騙的錢不是其領的，也不是其詐騙的，上開彰化銀行基
    隆分行帳戶之存摺、印鑑、提款卡是詐騙匯款之前兩星期在
    基隆市○○路茶曰泡沫紅茶店遺失的云云。
三、經查，有關被告所辯上情，如何不合理乙節，已據檢察官於
    聲請簡易判決處刑書內詳載理由，並經原審援引，本院核其
    理由之說明並無違誤，亦屬的論，故被告上開所辯，已不足
    採。再查：
  (一)被告對於如何遺失之情節，先於警訊時供稱：「97年8月10
    日左右在基隆市○○路、信一路交叉之茶曰泡沫紅茶店外遺
    失。我於97年8月底要去辦內政部的急難救助金時才發現遺
    失，當時我有想如何遺失，之後才想到在10月左右我有叫我
    朋友拿存摺去影印，所以應該是在那個時間遺失的。除了遺
    失存摺及卡片之外，尚有遺失提款密碼及印章。我提款卡密
    碼寫在印章上面，所以一起遺失。我於97年9月2日打電話向
    銀行辦理掛失。」、於偵訊時供稱：「我有用彰化銀行基隆
    分行00000000000000號帳戶，用了4年多，是用來轉入我的
    勞保傷殘給付及內政部每年的急難救助。彰化銀行帳戶在97
    年8月20日在基隆市○○路口的茶曰泡沫紅茶店遺失。掉的
    是存摺、提款卡及印鑑，我的印鑑有寫我的密碼。因為又可
    以申請傷殘給付，已經到齊了，所以我才帶著存摺、提款卡
    及印鑑到茶曰泡沫紅茶店。我本來不知道是過了一段期間發
    現我袋子內的存摺、提款卡及印鑑都不見了，3天後找不到
    ，我就辦停了。」，被告於本院準備程序時供稱：「彰化銀
    行基隆分行帳戶之存摺、印鑑、提款卡是詐騙匯款之前兩星
    期在基隆市○○路茶曰泡沫紅茶店遺失的。遺失的時間是97
    年8月20日左右。其是在97年9月3日下午8時以電話掛失的。
    」云云。是以，被告就遺失之時間：97年8月10日、97年8月
    20 日之供述；又遺失之地點：茶曰泡沫紅茶店外、茶曰泡
    沫紅茶店之供述；如何發現遺失之供述並不相符；因之被告
    所辯，先後不一，殊有疑問。
  (二)又被告遺失彰化銀行基隆分行存摺、提款卡、密碼時，該帳
    戶係供被告勞保傷殘給付及內政部每年急難救助轉帳之用，
    衡情，一般人對於勞保傷殘給付及內政部每年急難救助轉帳
    用之存摺及提款卡倘若遺失，當會立即辦理掛失止付，避免
    勞保傷殘給付及內政部每年急難救助遭他人盜領而遭受損失
    ，然被告卻遲於發見遲失之97年8月10日、或97年8月20日後
    之97年9月2日或97年9月3日始向彰化銀行基隆分行辦理掛失
    止付手續，而干冒存款遭盜領之風險，顯與常情不符。
  (三)再者，被告所聲請傳喚之證人甲○○到庭結證稱：「經我回
    想，是去年，詳細時間我忘記了。當時是在茶曰喝泡沫紅茶
    的時候，被告跟我講說他的存款簿掉了，沒有說是哪一家銀
    行，叫我幫他找，我有找，但是找不到，我是在茶曰泡沫紅
    茶店的四處找，找不到。（審判長問：你在警訊時說，被告
    告訴你他是在97年8月20日在茶曰泡沫紅茶外面遺失存摺及
    提款卡，你今日沒有講到提款卡，與你今日所言不符，有何
    意見？）我於警訊當時講的對。（審判長問：被告存摺不見
    ，是否有拿斜背的皮包拿給你看？）有。（審判長問：你可
    否確認被告的存摺、提款卡有遺失的事情？）我沒有辦法，
    因為只有被告跟我講而已。（檢察官問：有無問被告遺失存
    摺後，有無報案？）沒有，但紅茶店的人有在說應該要去報
    案。（審判長問：被告說他存摺遺失那天是什麼時候？）是
    晚上，是已經吃過晚飯後說的。（審判長問：你警訊時有說
    被告存摺、提款卡、印章遺失請你們幫忙找，有何意見？）
    印章被告沒有講，被告只叫我幫忙找存摺、提款卡。」等語
    （見本院98年8月3日審判筆錄），又被告所聲請傳喚之證人
    己○○到庭結證稱：「我記得是在某一天的下午（我不記得
    確定的日期，我不記得是今年或是去年或前年），地點是在
    茶曰客人喝茶的桌子那邊，是被告自己講的，被告說他的存
    摺不見了，看見被告在找，不知道被告有無找到，我們就坐
    在椅子上左右四周看看，沒有看到。（審判長問：被告除了
    說存摺遺失，有無說掉了其他的東西？）沒有。（審判長問
    ：被告遺失存摺時，有無把皮包拿出來給你們看？）有，被
    告有把皮包裡面的東西倒出來在桌上給我們看。（審判長問
    ：可否確認被告有遺失彰化銀行的存摺、提款卡、印章？）
    被告遺失的時候我沒有看到，是被告跟我講他存摺掉了。（
    審判長問：甲○○證述說被告告訴他存摺遺失的時間是晚上
    吃過晚餐，你也在場，與你所言的時間是下午不符，有何意
    見？）我記得是下午。（檢察官問：請確認被告是告訴你他
    是掉存摺，有無遺失提款卡、印章或是其他證件？）被告只
    有跟我說存摺掉了，沒有說其他的東西。」等語（見本院98
    年8月3日審判筆錄），因之證人甲○○、己○○僅證述：被
    告在茶曰泡沫紅茶店，有向證人甲○○、己○○提及其存摺
    、或存摺及印章遺失乙情，證人甲○○、己○○均證述不能
    確認被告有遺失彰化銀行的存摺、提款卡、印章乙節。而被
    告對於本院審判時陳述：「詳細哪一天我不記得，時間是下
    午3、4時左右，因為我們每天見面都是在下午3、4時左右，
    我是跟他們見面時跟他們說的，一見面就跟他們說。我是跟
    他們說存摺、印章、提款卡都掉了，請他們幫我找找看。（
    檢察官問：有無將皮包拿給甲○○或是己○○看？）都沒有
    ，我包包沒有給他們看，我只是嘴巴講而已。」，足見被告
    在告知甲○○、己○○其存摺遺失，並未將包包給甲○○、
    己○○看，與證人甲○○、己○○所證不符，又被告所陳述
    其告知甲○○、己○○存摺遺失之時間是下午3、4時左右，
    且係一見面就跟他們說，亦與證人甲○○所證不符，再者，
    被告係告知甲○○、己○○其存摺、印章、提款卡都掉了，
    亦與證人甲○○、己○○所證不符，則證人甲○○、己○○
    之證詞，自不得遽認被告彰化銀行基隆分行之存摺、印章、
    提款卡等確係遺失。
  (四)況被害人匯入款項至被告帳戶後，旋即於同日遭以提款卡提
    款方式提領一空，若被告在97年8月20日左右發現存摺、提
    款卡遺失後隨即以電話告知郵局辦理掛失止付，當不會發生
    本件被害人被騙將款項匯入被告系爭帳戶後，再由詐欺集團
    成員以提款卡提領詐欺款項之情事，益徵，被告是否真有遺
    失存簿及提款卡等情，不無疑問。
  (五)未查：被告於本院準備程序時陳述：其因為長期照顧其母12
    年，是24小時照顧，後來罹患憂鬱症，提出身心障礙手冊（
    精神障礙中度）等情，本院乃依職權將被告送請行政院衛生
    署基隆醫院鑑定被告於行為時是否有刑法第19條第1項、第2
    項所定「行為時因精神障礙或其他心智缺陷，致不能辨識其
    行為違法或欠缺依其辨識而行為之能力者」、「行為時因前
    項之原因，致其辨識行為違法或依其辨識而行為之能力，顯
    著減低者」之情形，鑑定結果：「個案為情感性精神病患者
    ，其全智商為94，屬於正常範圍，個案在面對問題情境時，
    在理解不同事物之共同性或相關性的能力上雖然可能較差，
    但只要給予充裕時間，個案仍有足夠的認知能力理解外界事
    物與問題情境，並做出適當的問題解決對策。由個案鑑定所
    見及97年病歷記載來看，個案瞭解日常事務因果關係之能力
    ，在案發當時並未喪失亦無損耗。」，有行政院衛生署基隆
    醫院98年4月16日基醫精字第0980003111號函及精神鑑定報
    告書在卷可考，因之被告於行為時並無刑法第19條第1項、
    第2項所定「行為時因精神障礙或其他心智缺陷，致不能辨
    識其行為違法或欠缺依其辨識而行為之能力者」、「行為時
    因前項之原因，致其辨識行為違法或依其辨識而行為之能力
    ，顯著減低者」之情形，併此敘明。
  (六)此外，復經證人即被害人丙○○證訴綦詳，並有卷附彰化商
    業銀行基隆分行97年9月11日彰基隆字第0972539號函（及附
    件存戶基本資料、顧客資料卡、存摺存款交易明細查詢）、
    渣打銀行自動櫃員機交易明細表3紙、彰化商業銀行基隆分
    行97年11月18日彰基隆字第0973274號函（及附件存摺存款
    止扣明細查詢）、彰化商業銀行基隆分行98年3月3日彰基隆
    字第0980701號函（及附件存摺存款帳戶資料及交易明細查
    詢、存摺存款交易明細查詢、開戶資料、存摺存款帳戶資料
    查詢、存摺存款止扣明細查詢、申請晶片『密碼』資料、端
    未自動化金融卡狀態查詢）等在卷可參，被告前揭辯詞無非
    卸責之詞，要無可採。本件被告犯行明確，被告前開上訴意
    旨指摘原判決不當，難認有理由，應予駁回。
據上論斷，應依刑事訴訟法第455條之1第1項、第3項、第368條、
第373條，判決如主文。
本案經檢察官丁○○到庭執行職務。
中    華    民    國    98    年    8     月    17    日
                  刑事第三庭審判長法    官  鄭景文
                                  法    官  林淑鳳
                                  法    官  陳姵君
以上正本證明與原本無異。
本件判決不得上訴。
中    華    民    國    98    年    8     月    17    日
                                  書 記 官  簡羽勤
附錄論罪科刑法條：
刑法第339條：
    意圖為自己或第三人不法之所有，以詐術使人將本人或第三
    人之物交付者，處5年以下有期徒刑、拘役或科或併科1千元
    以下罰金。
    以前項方法得財產上不法之利益或使第三人得之者，亦同。
    前二項之未遂犯罰之。
附件：
臺灣基隆地方法院刑事簡易判決        97年度基簡字第1560號
聲  請  人  臺灣基隆地方法院檢察署檢察官
被      告  戊○○  男  41歲（民國○○年○月○○日生）
                    身分證統一編號：Ｚ000000000號
                    住基隆市信義區○○○路69之4號
上列被告因詐欺案件，經檢察官聲請以簡易判決處刑（97年度偵
字第4770號），本院判決如下：
    主  文
戊○○幫助意圖為自己不法之所有，以詐術使人將本人之物交付
，累犯，處有期徒刑伍月，如易科罰金，以新台幣壹仟元折算壹
日。
    事實及理由
一、本件除就犯罪事實及證據部分，補充下列內容外，其餘犯罪
    事實及證據均引用檢察官聲請簡易判決處刑書之記載，如附
    件：
（一）犯罪事實部分
    就聲請簡易判決處刑書所載丙○○遭受詐騙後，匯入被告戊○○帳戶內之款項「新台幣（下同）2,123 元及6,989 元」
    後，各補充「（另支付手續費17元）」。
（二）證據部分
    補充「按在金融機構開立帳戶、請領存摺及提款卡使用，係
    針對個人身分之社會信用而予以資金流通，具有強烈之屬人
    性格，而金融帳戶作為個人理財之工具，申請開設並無任何
    特殊之限制，一般民眾均得以存入最低開戶金額之方式申請
    使用，且同一人得在不同之金融機構申請數個存款帳戶使用
    ，乃眾所週知之事實；依一般人之社會經驗，若遇陌生人捨
    以自己名義申請帳戶，反向不特定人蒐集金融帳戶使用，衡
    情應對該帳戶是否供合法使用一節有所懷疑，且近年詐騙集
    團犯案猖獗，利用帳戶掩飾、隱匿詐財贓款之事，迭有所聞
    ，被告為成年人，具有相當之智識程度，就此當無不知之理
    ，足認被告就該帳戶可能供他人為不法犯罪所用一節，應已
    有認識，然其仍將前開帳戶之存摺、印章、提款卡及密碼交
    付他人使用，是認被告確有幫助收受帳戶之人，利用其提供
    之帳戶詐欺取財之不確定故意」。
二、論罪科刑部分
（一）按刑法上之幫助犯，係對於犯罪與正犯有共同之認識，以
      幫助之意思，對於正犯資以助力，而未參與犯罪行為者而
      言，如未參與實行構成要件之行為，且係出於幫助之意思
      ，提供助力，即屬幫助犯，而非共同正犯（最高法院49年
      台上字第77號判例可資參照）。本件被告基於幫助之犯意
      ，將其所有帳戶之存摺、印章、提款卡及密碼交付予身分
      不詳者使用，致真實身分不詳之成年人對丙○○施以詐術
      ，使丙○○陷於錯誤，將金錢匯入被告交付之帳戶內，而
      為他人之詐欺取財行為提供助力，是核被告所為，係犯刑
      法第30條第1 項、第339 條第1 項之幫助詐欺取財罪。
（二）被告前因偽造文書案件，經臺灣高等法院臺中分院以94年
      度重上更（四）字第23號判決判處有期徒刑5 月，復經最
      高法院以94年度台上字第5019號判決駁回上訴確定，於95
      年4 月14日因縮刑期滿執行完畢，此有臺灣高等法院被告
      前案紀錄表在卷供參，其受徒刑之執行完畢，再為本件犯
      行，係於5 年以內故意再犯有期徒刑以上之罪，為累犯，
      應依刑法第47條第1 項之規定加重其刑。
（三）被告基於幫助之犯意為上開犯行，為幫助犯，爰依刑法第
      30條第2 項之規定，按正犯之刑減輕之，並先加後減之。
（四）爰審酌被告將帳戶交付予不法詐騙分子使用，致被害人受
      有損害，並使犯罪追查趨於複雜，影響社會正常交易安全
      及秩序非微，法治觀念顯有偏差，且被告於警詢及偵查時
      均矢口否認犯行，難認有悔悟之心等一切情狀，量處如主
      文所示之刑，並諭知易科罰金之折算標準。
據上論斷，應依刑事訴訟法第449 條第1 項前段、第454 條第2
項，刑法第339 條第1 項、第47條第1 項、第30條、第41條第1
項前段，刑法施行法第1 條之1 ，逕以簡易判決處刑如主文。
如不服本判決，得於判決送達之日起10日內，向本院提出上訴。
中    華    民    國    97    年    12    月    16    日
                  基隆簡易庭法    官  邰婉玲
以上正本證明與原本無異。
如不服本判決，應於判決送達後10日內，向本院提出上訴書狀，
上訴於本院合議庭，並按他造當事人之人數附具繕本。
中    華    民    國    97    年    12    月    16    日
                            書 記 官  彭筠凱
附錄所犯法條：
中華民國刑法第339條第1項
（普通詐欺罪）
意圖為自己或第三人不法之所有，以詐術使人將本人或第三人之
物交付者，處5年以下有期徒刑、拘役或科或併科1千元以下罰金
。
【附件】
臺灣基隆地方法院檢察署檢察官聲請簡易判決處刑書
                                      97年度偵字第4770號
    被      告  戊○○  男  41歲（民國○○年○月○○日生）
                        國民身分證統一編號：Ｚ000000000號
                        住基隆市信義區○○○路69之4號
上列被告因詐欺案件，已經偵查終結，認宜聲請簡易判決處刑，
茲將犯罪事實及證據並所犯法條分敘如下：
        犯  罪  事  實
一、戊○○曾於民國86年間犯偽造文書案件，經臺灣高等法院臺
    中分院於94年9月9日判決有期徒刑5月確定，於94年11月15
    日送監執行，於95年4月15日執畢出監。猶不知悔改，雖知
    國內現今利用他人金融帳戶資料詐財之犯罪型態甚為猖獗，
    且屢經生活中可合理接觸、閱聞之各類媒體廣為披露、傳播
    ，顯能合理預見若將自己之金融帳戶資料供他人使用，該帳
    戶可能被作為詐財及掩飾犯行之工具，猶基於縱有他人持其
    金融帳戶資料詐財亦不違背其本意之幫助詐欺取財犯意，於
    97年8月29日下午6時許前之某時日，將其本人所申辦之彰化
    商業銀行基隆分行00000000000000帳號之存摺1本、提款卡1
    張及印鑑1枚（印鑑上有書寫該提款卡之密碼）交付真實姓
    名籍不詳之人，嗣該真實姓名年籍不詳之人所屬之詐騙集團
    成員於97年8月29日下午6時許，打電話給丙○○，佯稱丙○○之前在東購物台之送貨單有誤，須至自動櫃員機作取消之
    動作，以免被扣款云云，致丙○○陷於錯誤，至新竹市○○
    路○段214巷50號渣打銀行自動櫃員機前，依對方指示按鍵操
    作，於同日下午6時46分、6時54分、7時4分，分3次將自己
    在渣打銀行及中國信託商業銀行之存款新臺幣25,989元、
    2,123元、6,989元，合計35,135元匯入戊○○上開帳戶內，
    並旋遭該詐騙集團不詳成員提領。嗣丙○○查覺有異，於同
    日晚間8時56分許向警報案，經警循線查獲上情。
二、案經基隆市警察局第一分局報告偵辦。
        證 據 並 所 犯 法 條
一、訊據被告戊○○固承認上開金融帳戶為其所申辦使用，惟矢
    口否認涉有詐欺犯行，辯稱：該帳戶之存摺、提款卡及印鑑
    係於97年8月20日在基隆市○○路茶曰泡沬紅茶店遺失云云
    。然查，本件被詐騙之款項係於上開時間匯入被告上述帳戶
    內等事實，業據被害人丙○○於警詢時陳述綦詳，並有丙○○之自動櫃員機交易明細表3張及彰化銀行00000000000000
    號帳戶存摺存款交易明細查詢表附卷可資佐證。依上開彰化
    銀行帳戶存摺存款交易明細查詢表所示，00000000000000號
    帳戶在97年8月29日一天之內，即有十多筆可疑之款項以轉
    帳方式密接匯入（包括本件被害人丙○○匯入之3筆款項）
    ，並均於匯入後旋即被以無摺方式提領，若非被告提供其提
    款卡之密碼給詐騙集團成員操作無摺提領，經驗上實難為其
    他合理之解釋。雖被告辯稱係遺失云云，然被告於偵查中已
    自承密碼是寫在印鑑上，且印鑑與存摺及提款卡一同遺失等
    語，其所辯若屬實，則衡諸常情，其遺失之存摺及提款卡更
    容易被盜用，自己權益有受到立即侵害之虞，甚至極可能蒙
    受刑事追查，焉有仍淡然處之而不報警自清之理？被告雖辯
    稱有打電話向彰化銀行掛失云云，然查卻是在本件被害人丙○○於97年8月29日晚間8時許報警後，旋於翌日中午12時35
    分許以電話申辦掛失，此有彰化銀行存摺存款止扣明細查詢
    表附卷可徵，此時被騙匯入該帳戶之款項幾已遭該詐騙集團
    提領殆盡，被告電話掛失之時點尤啟人疑竇。況被告於偵查
    中另自承該帳戶係伊用來轉入勞保傷殘給付及內政部的急難
    救助等語，若其所辯屬實，則該帳戶對經濟狀況不佳之被告
    而言，其重要性不言而喻，衡情尤無僅掛失了事之理，被告
    上開所辯，顯係飾卸之遁詞，不足採信。此外，復有彰化銀
    行00000000000000號帳戶晶片金融卡約定條款、顧客資料卡
    、新竹市警察局第一分局北門派出所受理詐騙帳戶通報警示
    簡便格式表、受理刑事案件報案三聯單及內政部警政署反詐
    騙案件紀錄表在卷可參，被告犯嫌應堪認定。
二、核被告所為，係犯刑法第30條第1項、第339條第1項之幫助
    詐欺取財罪嫌。被告係以幫助之意思，參與構成要件以外之
    行為，請依刑法第30條第2項之規定，按正犯之刑減輕之。
    被告曾犯偽造文書罪受有期徒刑5月之執行，於95年4月15日
    執畢出監，有被告之刑案資料查註紀錄表在卷可稽，其於5
    年以內故意再犯本件有期徒刑以上之罪，為累犯，請依刑法
    第47條第1項之規定加重其刑。
三、依刑事訴訟法第451條第1項聲請逕以簡易判決處刑。
    此    致
臺灣基隆地方法院
中    華    民    國    97    年    11    月    28    日
                              檢察官  乙  ○  ○
本件正本證明與原本無異
中    華    民    國    97    年    12    月    4     日
                              書記官  辜  鈞  珩
附錄所犯法條：
刑法第339條第1項
意圖為自己或第三人不法之所有，以詐術使人將本人或第三人之
物交付者，處5年以下有期徒刑、拘役或科或併科1千元以下罰金
。
以前項方法得財產上不法之利益或使第三人得之者，亦同。
前二項之未遂犯罰之。
刑法第30條第1項
幫助他人實行犯罪行為者，為幫助犯。雖他人不知幫助之情者，
亦同。
幫助犯之處罰，得按正犯之刑減輕之。
附記事項：本件係依刑事訴訟法簡易程序辦理，法院簡易庭得不
傳喚被告、輔佐人、告訴人、告發人等出庭即以簡易判決處刑；
被告、被害人、告訴人等對告訴乃論案件如已達成民事和解而要
撤回告訴或對非告訴乃論案件認有受傳喚到庭陳述意見之必要時
，請即另以書狀向簡易法庭陳述或請求傳訊。


司法院資訊處製作；財團法人民間司法改革基金會備份。
